【裁判字號】    89,台上,2236
【裁判日期】    890427
【裁判案由】    違反山坡地保育利用條例
【裁判全文】
最高法院刑事判決                              八十九年度台上字第二二三六號
    上  訴  人  甲○○
右上訴人因違反山坡地保育利用條例案件，不服台灣高等法院中華民國八十七年二月
二十六日第二審更審判決（八十六年度上更(一)字第八四三號，起訴案號：台灣板橋地
方法院檢察署八十三年度偵字第一九八二四號），提起上訴，本院判決如左：
    主  文
上訴駁回。
    理  由
按刑事訴訟法第三百七十七條規定：上訴於第三審法院，非以判決違背法令為理由，
不得為之。是提起第三審上訴，應以原判決違背法令為理由，係屬法定要件。如果上
訴理由狀並未依據卷內訴訟資料，具體指摘原判決不適用何種法則或如何適用不當，
或所指摘原判決違法情事，顯與法律規定得為第三審上訴理由之違法情形，不相適合
時，均應認其上訴為違背法律上之程式，予以駁回。本件原判決撤銷第一審關於上訴
人甲○○部份之不當判決，改判仍論處其共同水土保持義務人，違反於山坡地從事農
地開發利用所需之開挖、整地作業，應先擬具水土保持計畫，送請主管機關核定之規
定，未先擬具水土保持計畫，致生水土流失罪刑。係綜核同案被告黃銘志之自白，證
人鄭弘基之證詞，原台灣省山坡地範圍地段明細表，台北縣山坡地保育利用管理查報
與取締案件會勘紀錄，台北縣政府覆函，台灣板橋地方法院檢察署履勘筆錄，第一審
法院勘驗筆錄，台北縣新莊地政事務所土地複丈成果圖，現場照片及土地租賃契約書
等證據為論據，認定上訴人明知其所有坐落台北縣林口鄉○○村○○○○段三二二、
三二三地號及其父曾金標所有同段三二二之一地號土地，均係經行政院核定，台灣省
政府公告之山坡地，於該山坡地開挖整地時，應先擬具水土保持計畫，向主管機關申
請經核定後始得為之。詎上訴人與黃銘志二人為貪圖厚利，於民國八十三年十月十八
日簽訂土地租賃契約（曾金標部分由上訴人代理訂約），由上訴人將上開三二二、三
二二之一、三二三地號土地，以新台幣（下同）二百六十萬元之代價出租予黃銘志供
其開挖地坑，作為傾倒廢土及垃圾之用。該二人均為山坡地之水土保持義務人，未先
擬具水土保持計畫並做好坡面保護防止土壤流失及排水措施之水土保持計畫，並送請
主管機關核可，即由黃銘志擅自僱用不知情姓名年籍均不詳之成年男子，駕駛挖土機
於上揭山坡地上開挖深坑四公尺半，面積約四千一百八十八平方公尺之地坑，將挖起
之砂土堆高在地坑附近，任由車輛載運廢土及垃圾傾倒在地坑內，每台車由黃銘志收
取一千元之代價牟利。因未做好坡面保護及防止沖刷及排水措施，導致土石嚴重流失
、河床淤塞，影響田地安全，致生公共危險，其後因挖出之砂土阻塞車輛進出，黃銘
志乃分別於同年十一月十七日及二十一日僱用不知情之黃建彰、余坤昭、嚴明財、林
文崇駕駛挖土機及大貨車整平進出之通道，迄同月二十一日下午三時五十分許，在上
述地點，為台北縣政府農業局會同台北縣林口鄉公所及警員查獲之事實，已詳敘其證
據取捨及認定之理由。而以前開地段第三二二、三二三地號土地屬上訴人所有，上訴
人又居住在台北縣林口鄉，該鄉全鄉經公告為法定山坡地，上訴人豈能諉為不知，且
同案被告黃銘志於警訊中已供稱：「我在四週砌土牆並挖深四米半深是作為將來傾倒
廢土之用」，於檢察官偵訊時並供謂：「我有經過地主甲○○同意做的」，足見上訴
人、黃銘志二人有犯意之聯絡，否則若係由黃銘志為上訴人整地，應由上訴人給付報
酬予黃銘志，始符常情，豈有反由黃銘志給付高額租金二百六十萬元予上訴人之理？
足見上訴人係將土地供人作非法使用，以收取暴利灼明。是上訴人所辯：不知上述土
地係屬山坡地，伊僅委託黃銘志整地耕種，不悉黃銘志開挖地坑供人傾倒廢土及垃圾
云云，核係卸責飾詞無足採信，亦於理由內逐一指駁。復說明上訴人與黃銘志開挖整
地之行為造成鄰地砂土、渣物流失、河床淤塞，影響水源涵養及排水功能，妨礙公共
安全，致生公共危險，核其所為係犯修正前山坡地保育利用條例第三十五條第三項及
水土保持法第三十三條第三項前段之罪，其以一行為同時觸犯上開二罪名，為想像競
合犯，應從一重之水土保持法第三十三條第三項前段之罪處斷，公訴人就違反水土保
持法部分雖未據起訴，因與起訴部分具有裁判上一罪之關係，為起訴效力所及，自得
併予審理。惟公訴意旨另指：上訴人於上開時地在林文雄所有前述地段三一六地號土
地上開挖山坡地，並觸犯山坡地保育利用條例第三十四條之罪嫌部份，犯罪尚屬不能
證明，因公訴人認該部分與起訴部分有裁判上一罪之關係，本於審判不可分原則，爰
不另為無罪之諭知等情綦詳。所為論斷俱有卷內證據資料足憑，從形式上觀察，原判
決並無違背法令之情形存在。查以自己共同犯罪之意思，事先同謀，而由其中一部分
人實施犯罪之行為者，皆為共同正犯。上訴人以自己共同犯罪之意思與黃銘志訂立契
約，由上訴人提供土地，著由黃銘志僱用工人開挖整地，傾倒廢土，致生水土流失，
已該當於共同正犯之構成要件，原判決以水土保持法第三十三條第三項前段之共同正
犯問擬，自屬正當合法。又法規（含法律、命令）自公布或發布之日起算至第三日起
發生效力，中央法規標準法第十三條定有明文。是法規自公布或發布之日起算至第三
日起發生效力後，人民即有遵循之義務，不得藉詞不知法令而得以免責。按台灣省山
坡地範圍，係行政院於六十八年十一月二十一日以台六八經字第一一七○一號函核定
，並經原台灣省政府於六十九年二月六日以府農山字第一六八七號命令公告，上訴人
自不得諉為不知，且山坡地之範圍既經公告，即不問其土地之地目為何，均在其管制
範圍之內。上訴人以其土地之地目為田，主張無從知悉該土地同在山坡地之範圍之內
云云，核屬避就之詞，原審未予採信，自非無所據。末查證據之取捨及證據之證明力
如何，均屬事實審法院得自由裁量、判斷之職權，苟其此項裁量、判斷，並不悖乎通
常一般之人日常生活經驗之定則或論理法則，又於判決內論其何以作此判斷之心證
理由者，即不得任意指摘其為違法，據為提起第三審上訴之合法理由。上訴意旨置原
判決上開明確論斷於不顧，對原審採證、認事、及證據證明力判斷之審判職權行使，
任憑己見，再事爭執其既無犯罪之故意，復未實施犯罪之行為，其行為僅止於違反行
政法令之問題云云。然其所指摘者均為單純事實上之爭辯，要非適法之第三審上訴理
由。是上訴意旨所指摘原判決違法情事，顯與法律規定得為第三審上訴理由之違法情
形，不相適合。揆諸首開說明，其上訴為違背法律上之程式，應予駁回。
據上論結，應依刑事訴訟法第三百九十五條前段，判決如主文。
中      華      民      國    八十九    年      四      月    二十七    日
                              最高法院刑事第六庭
                                  審判長法官  紀  俊  乾
                                        法官  黃  正  興
                                        法官  陳  東  誥
                                        法官  張  春  福
                                        法官  韓  金  秀
      右正本證明與原本無異
                                              書  記  官
中      華      民      國    八十九    年      五      月      二      日


司法院資訊處製作；財團法人民間司法改革基金會備份。
